臺灣高等法院臺南分院民事判決　96年度上字第70號
　　上　訴　人　丁○○
　　訴訟代理人　吳炳輝　律師
　　被 上 訴人　乙○○
　　訴訟代理人　甲○○
　　被 上 訴人　丙○○
上列當事人間請求分割共有物事件，上訴人對於中華民國96年3
月19日臺灣雲林地方法院所為第一審判決（96年度再字第1號）
提起上訴，本院於96年7月17日言詞辯論終結，判決如下：
    主      文
上訴駁回。
第二審訴訟費用由上訴人負擔。
    事實及理由
一、上訴人起訴主張：兩造共有座落古坑鄉○○○段445地號土
    地（下稱系爭土地）前由經濟部以94年3月16日經授水字第
    09420205390號公佈為石榴班溪河川行水區有案，原判決在
    未現場履勘不明瞭現況，採不符合使用現況將造成袋地無道
    路出入之甲分割方案，誤認可避免因河道經過而無法完整使
    用之弊，且就系爭土地中屬河川區域部分，並未先埋設河川
    區域界標將河川區域分出，即將河川區域分割成三筆，違反
    水利法第83條之河川行水區禁止細分強制規定，其適用法規
    顯有錯誤之違誤，依民事訴訟法第496條第1項第1款之規定
    ，自有再審事由，應採上訴人所提乙案分割即顧及行水區域
    之特性，將原確定判決附圖2中行水區域（上訴人自行編號
    為D）劃歸兩造共有，即無違法云云。原判決駁回其再審之
    訴，即有未合，提起上訴，聲明求為判決：
    (一)原審判決廢棄。
    (二)雲林地方法院94年訴字第525號民事判決廢棄，兩造共有
      坐落雲林縣古坑鄉○○○段445地號地目旱面積13,017平
      方公尺土地應分割如原判決附圖（以下簡稱附圖）乙案所
      示即編號A1、A2部分面積5,197平方公尺之土地分歸丁○
      ○取得，編號B1、B2部分面積2,397平方公尺土地分歸丙
      ○○取得，編號C1、C2部分部分面積5,197平方公尺之土
      地歸乙○○取得，編號D部分面積1,026平方公尺，河川由
      兩造依持分比例共有。
    (三)原審、前審及再審訴訟費用由被上訴人負擔。
二、被上訴人乙○○則以：分割共有物應考量全體利益，公平適
    當分配，本件上訴人丁○○、被上訴人丙○○及伊，係分別
    於59年11月23日、77年4月1日、73年11月23買入，買入後即
    均於特定區域耕作至今，故分割時應盡量依現耕作位置分配
    ，以免損失過大，以原確定判決所採之甲案，標出D部分河
    道為兩造共有亦可。系爭土地中D部分溪床北側並無堤防道
    路，上訴人提出之乙案不可採。被上訴人丙○○則另補稱：
    上訴人所提出之分割方案，並未按所有權應有部分比例計算
    分割，面積計算有誤。均聲明求為判決：
    (一)上訴駁回。
    (二)第二審訴訟費用由上訴人負擔。
三、按民事訴訟法第496條第1項第1款所謂適用法規顯有錯誤，
    係指確定判決所適用之法規顯然不合於法律規定，或與現尚
    有效之判例、解釋顯然違反者而言，不包括認定事實錯誤、
    取捨證據失當、判決不備理由及在學說上諸說併存致發生法
    律上見解歧異等情形在內（最高法院90年度台再字第27號）
    ，並不包括漏未斟酌證據及認定事實錯誤之情形在內。另裁
    判上定共有物分割之方法時，法院本有自由裁量之權，不受
    共有人主張之拘束（最高法院29年上字第1792號判例）。經
    查：原確定判決（原審94年度訴字第525號），係於勘驗現
    場（見原審卷第31頁勘驗測量筆錄）後，以兩造共有之系爭
    土地，並無因使用目的不能分割，亦未以契約定有不分割之
    期限，復無法達成協議分割，其採分割方案甲案分割之理由
    ，係審酌多數共有人之意願，土地整體之利用價值、系爭土
    地之使用現狀及各分割人間共有價值平等均衡等原則，並考
    量：(一)系爭土地僅於臨近同段445之1地號土地處方有道路，
    故不論採甲案或乙案，勢必造成不通公路土地之共有人得通
    行他分割人之所有地之情形，是自不能以採甲案將造成上訴
    人通行上之不便利，即認不宜採甲案。(二)乙案將造成被上訴
    人丙○○所分得之部分，除河道經過無法完整利用外，復呈
    狹長形，而有不利耕作之情事，此經調閱原審94年度訴字第
    525號民事卷宗核閱無訛。是確定判決斟酌各種情形後，為
    適當公平之分割，並無任何適用之法規顯然不合於法律規定
    或與現尚有效之判例、解釋顯然違反之情形。上訴人以承辦
    法官未蒞臨現場履勘，顯不明瞭現況，甲分割方案不符合使
    用現況，造成無道路出入之困境，誤認可避免因河道經過而
    無法完整使用之弊，如採乙案即不致有袋地之問題產生，適
    用法規顯有錯誤云云，其復未具體表明適用何法規之顯有錯
    誤，主張有民事訴訟法第496條第1項第1款適用法規顯有錯
    誤之再審事由，即無可採。
四、按「尋常洪水位行水區域之土地，不得私有；其已為私有者
    ，得由主管機關依法徵收之，未徵收者，為防止水患，並得
    限制其使用。但不得逕為分割登記。」水利法第83條第1項
    定有明文。就條文中之「但不得逕為分割登記」部分，係於
    88年7月15日修正，其立法理由為：「經公告劃入河川區域
    內私有土地，依法編列或變更編定為水利用地，但尚未徵收
    者，為維護土地所有權人權益，增列主管機關不得逕為分割
    登記之規定。」另依同法第83條之1「前二條主管機關所為
    已逕為分割編定或變更編定為水利用地之私有土地，其所有
    權人得申請變更編定為適當用地。」之規定，故知水利法第
    83條第1項條文中之「不得逕為分割登記」之規定，旨在維
    護劃入行水區私有土地所有權人之權益，限制主管機關雖得
    限制所有人之使用，但不得逕為分割登記，並非限制行水區
    域土地私有土地共有人不得為分割登記。經查：
    (一)本件系爭土地之部分土地，前經經濟部水利署第五河川局
      於94年3月16日以經授水字第09420205390號公告所轄河川
      公告域圖籍，係位於石榴班溪河川區域內，有上訴人提出
      之經濟部水利署第五河川局95年11月18日水五管字第0955
      0109640號函附該筆土地河川區域圖影本在卷可稽（見本
      院卷第35-36,48-49頁）。上訴人主張系爭土地之部分土
      地係位於石榴班溪河川區域內，應可信為真實。
    (二)又雲林縣斗六地政事務所96年6月4日斗地四字第09600034
      76號函，係就上訴人所函附之河川區域圖申請「變更使用
      地類別」辦理土地分割，因該所並無該局所送之河川圖，
      故辦理「使用地類別分割」時，應請轄區之河川局事先埋
      設河川區域之界標，以為分割之依據（見本院卷第33,47
      頁）。並非謂地政事務所無法依法院分割共有土地之確定
      判決辦理分割登記。
    (三)水利法第83條並非為禁止河川行水區之私有共有土地細分
      之強制規定，亦未要求分割有河川行水區之共有土地分割
      應先埋設河川區域界標將河川區域分出，上訴人指摘原確
      定判決（原審94年度訴字第525號），「就系爭土地中屬
      河川區域部分，並未先埋設河川區域界標將河川區域分出
      ，仍將河川區域分割成三筆」，有「違反水利法第83條不
      得逕為分割規定」之依民事訴訟法第496條第1項第1款適
      用法規顯有錯誤之再審事由，即無可採。
五、綜上所述，上訴人以原審94年度訴字第525號確定判決有民
    事訴訟法第496條第1項第1款適用法規顯有錯誤之再審事由
    ，提起本件再審之訴，為無理由，應予駁回。原審為上訴人
    敗訴之判決，並無不合。上訴意旨指摘原判決不當，求予廢
    棄改判，為無理由，應予駁回。
六、本件事實已臻明確，兩造其餘攻擊防禦方法及證據資料，核
    與判決結果不生影響，無一一論述必要，併予敘明。
七、結論，本件上訴為無理由，依民事訴訟法第449條第1項、第
    78條，判決如主文。
中　　華　　民　　國　　96　　年　　 7　　月　　31　　日
　　　　　　　　　民事第二庭   審判長法　官  丁振昌
　　　　　　　　　　　　　　         法　官  吳上康
　　　　　　　　　　　　　　     　　法　官  李素靖
上為正本係照原本作成。
如對本判決上訴，須於判決送達後20日內向本院提出上訴狀，未
表明上訴理由者，應於上訴後20日內，向本院提出理由書（須附
繕本）。依法須繳納裁判費並應委任律師為訴訟代理人，始得上
訴。
中　　華　　民　　國　　96　　年　　7 　　月　　31　　日
                                    書記官  李淑華
【附記】
民事訴訟法第466條之1：
(1)對於第二審判決上訴，上訴人應委任律師為訴訟代理人。但上
  訴人或其法定代理人具有律師資格者，不在此限。
(2)上訴人之配偶、三親等內之血親、二親等內之姻親，或上訴人
  為法人、中央或地方機關時，其所屬專任人員具有律師資格並
  經法院認為適當者，亦得為第三審訴訟代理人。
民事訴訟法第466條之2：
  上訴人無資力委任訴訟代理人者，得依訴訟救助之規定，聲請
  第三審法院為之選任律師為其訴訟代理人。
